【裁判字號】    97,易,391
【裁判日期】    970710
【裁判案由】    詐欺
【裁判全文】
臺灣基隆地方法院刑事判決               97年度易字第391號
公  訴  人  臺灣基隆地方法院檢察署檢察官
被      告  丙○○
選任辯護人  李建賢律師
上列被告因詐欺案件，經檢察官提起公訴（97年度偵緝字第18號
），被告於準備程序進行中，就被訴事實為有罪之陳述，經本院
合議庭裁定由受命法官獨任進行簡式審判程序，判決如下：
    主  文
丙○○意圖為自己不法之所有，以詐術使人將本人之物交付，處
有期徒刑陸月，如易科罰金，以銀元佰元即新臺幣玖佰元折算
壹日，減為有期徒刑月，如易科罰金，以銀元佰元即新臺幣
玖佰元折算壹日。
    事實及理由
一、本件被告丙○○所犯者非為死刑、無期徒刑、最輕本刑為3
    年以上有期徒刑之罪或高等法院管轄第一審案件，其於準備
    程序進行中，先就被訴事實為有罪之陳述，經告知其簡式審
    判程序之旨，並聽取公訴人、被告之意見後，本院合議庭業
    已依刑事訴訟法第273條之1第1項之規定，裁定由受命法官
    獨任以簡式審判程序進行本案之審理，且依同法第273 條之
    2規定，簡式審判程序之證據調查，不受同法第159條第1項
    、第161條之2、第161條之3、第163條之1及第164條至第170
    條規定之限制，合先敘明。
二、本件犯罪事實及證據，除補引「被告於本院準備程序及審理
    時之自白」外，餘均引用如附件起訴書之記載。
三、論罪科刑
  (一)核被告所為，係犯刑法第339條第1項之詐欺取財罪。按行為
    後法律有變更者，適用行為時之法律。但行為後之法律有利
    於行為人者，適用最有利於行為人之法律，民國94年2月2日
    修正公布，並自95年7月1日起施行之刑法第2條第1項定有明
    文，此項規定，係規範行為後法律變更所生新舊法律比較適
    用之準據法，於新法施行後，自應適用此規定，為「從舊從
    輕」之比較。查被告行為後，刑法第339條第1項之規定雖未
    修正，惟其法定本刑有罰金刑，而刑法第33條第5款有關罰
    金之最低數額規定業於上述日期修正公布及施行，自應為新
    舊法之比較。茲依修正前第33條第5款規定：「罰金：一元
    以上」，並依現行法規所定貨幣單位折算新臺幣條例第2條
    「現行法規所定金額之貨幣單位為圓、銀元或元者，以新臺
    幣元之3倍折算之」之規定而為換算，修正前法定罰金刑之
    最低數額為銀元1元即新臺幣3元；惟依修正後刑法第33條第
    5款規定：「罰金：新臺幣一千元以上，以百元計算之」，
    修正後法定罰金刑之最低數額則為新臺幣1,000元，故比較
    結果，修正後刑法第33條第5款規定，並未有利於被告，依
    前揭刑法第2條第1項規定，自應依修正前刑法第33條第5款
    ，以銀元1元即新臺幣3元為
    本件上述罪名罰金刑之法定最低數額（最高法院95年度第8
    次刑事庭會議決議三(一)1.參照）。
  (二)又修正後刑法第2條第1項係規範行為後「法律變更」所生新
    舊法比較適用之準據法，故如新舊法處罰之輕重相同，即無
    比較適用之問題，非刑法第2條所指之法律有變更，即無本
    條之適用，應依一般法律適用原則，適用裁判時法，其為純
    文字修正者，更應同此（最高法院95年11月7日第21次刑事
    庭會議決議參照）。查被告行為後，刑法施行法業於95年6
    月14 日增訂公布第1條之1，並自同年7月1日起施行，該條
    規定：「中華民國九十四年一月七日刑法修正施行後（按此
    日期係三讀通過之日期，實際修正公布日為94年2月2日，施
    行日期為95年7月1日），刑法分則編所定罰金之貨幣單位為
    新臺幣。九十四年一月七日刑法修正時，刑法分則編未修正
    之條文定有罰金者，自九十四年一月七日刑法修正施行後，
    就其所定數額提高為三十倍。但七十二年六月二十六日至九
    十四年一月七日新增或修正之條文，就其所定數額提高為三
    倍」，已將刑法分則之貨幣單位定為「新臺幣」，並規定提
    高標準，且提高後之罰金最高數額，與刑法施行法第1條之1
    增訂前，刑法貨幣單位為銀元，依罰金罰鍰提高標準條例第
    1條前段暨現行法規所定貨幣單位折算新臺幣條例第2條所定
    比例換算結果並無不同，此部分非屬法律變更，自不生新舊
    法比較之問題，應依一般法律適用原則，適用裁判時法即刑
    法施行法第1條之1規定，定本件刑法第339條第1項罰金刑之
    單位及提高標準，而不再適用罰金罰鍰提高標準條例第1條
    前段之規定（臺灣高等法院及其所屬法院95年12月刑事法律
    座談會討論結論、最高法院96年度台上字第5331號判決意旨
    參照）。
  (三)刑之酌科：
  1.爰審酌被告以虛列會員之方式標會，致使各該活會會員誤以
    虛列會員得標而交付會款，其所為業已侵害各活會會員之財
    產法益，暨其詐得會款金額非鉅、無前科之素行及其犯後坦
    承犯行，惟迄未與被害人達成和解並賠償損害等一切情狀，
    量處如主文所示之刑，以示懲儆。
  2.又按易刑處分，即易科罰金之折算標準、易服勞役之折算標
    準及期限，於新法施行後，亦應為新舊法律之比較適用（最
    高法院95年度第8次刑事庭會議決議三(二)參照）。查被告行
    為後，刑法第41條規定亦於94年2月2日修正公，並於95年7
    月1日施行。依修正前刑法第41條第1項前段規定：「犯最重
    本刑為五年以下有期徒刑以下之刑之罪，而受六個月以下有
    期徒刑或拘役之宣告，因身體、教育、職業、家庭之關係或
    其他正當事由，執行顯有困難者，得以一元以上三元以下折
    算一日，易科罰金」，且被告行為時之易科罰金折算標準，
    修正前罰金罰鍰提高標準條例第2條前段（現已刪除）規定
    ，就其原定數額提高為100倍折算1日，則本件被告行為時之
    易科罰金折算標準，最低應以銀元300元折算1日，經依現行
    法規所定貨幣單位折算新臺幣條例第2條折算為新臺幣後，
    應以新臺幣900元折算為1日。惟修正後刑法第41條第1項前
    段則規定：「犯最重本刑為五年以下有期徒刑以下之刑之罪
    ，而受六個月以下有期徒刑或拘役之宣告者，得以新臺幣一
    千元、二千元或三千元折算一日，易科罰金」，經比較修正
    前後之易科罰金折算標準，以修正前之規定，較有利於被告
    ，故本案應依刑法第2條第1項前段規定，適用修正前刑法第
    41條第1項前段及修正前罰金罰鍰提高標準條例第2條規定，
    諭知易科罰金之折算標準。
  (四)再按中華民國九十六年罪犯減刑條例業於96年7月4日公布，
    並自同年7月16日起施行，依該條例第2條第1項3款規定：犯
    罪在96年4月24日以前者，除中華民國九十六年罪犯減刑條
    例另有規定外（即同條例第3條、第5條規定），有期徒刑、
    拘役或罰金，減其刑期或金額2分之1，且依本條例應減刑之
    罪，未經判決確定者，於裁判時，減其宣告刑。依前項規定
    裁判時，應於判決主文同時諭知其宣告刑及減得之刑，同條
    例第7條亦有明定。又犯最重本刑為5年以下有期徒刑以下之
    刑之罪，依本條例規定減為6月以下有期徒刑、拘役者，應
    於為減刑裁判時，併諭知易科罰金折算之標準，中華民國九
    十六年罪犯減刑條例第9條復有明定，且減刑後之易科罰金
    或易服勞役之折算標準，仍宜照原標準定之，此觀之法院辦
    理96年度減刑案件應行注意事項第16點規定即明。查本件被
    告上述詐欺罪之犯罪時間，係在96年4月24日前，且所犯之
    罪名暨所宣告之刑，核非上述減刑條例第3條所規定不予減
    刑之情形，而被告雖於上述減刑條例施行前之91年9月26日
    即經通緝（見臺灣基隆地方法院檢察署91年9月26日基檢清
    篤緝字第796號通緝書），惟被告係於96年12月29日自中國
    大陸返台下機後即至航空警察局安檢隊清艙組辦公室自動歸
    案接受偵查，有本院電話紀錄表在卷可稽，自非上述減刑條
    例第5條所定不得減刑之情形，故爰於宣告刑後諭知其減得
    之刑，並依原標準諭知易科罰金之折算標準。
四、應適用之法條
    應依刑事訴訟法第273條之1第1項、299條第1項前段、第310
    條之2、第454條，刑法第2條第1項前段、第339條第1項、修
    正前刑法第41條第1項前段，刑法施行法第1條之1，修正前
    罰金罰鍰提高標準條例第2條，現行法規所定貨幣單位折算
    新臺幣條例第2條，中華民國九十六年罪犯減刑條例第2條第
    1項第3款、第7條、第9條，判決如主文。
本案經檢察官乙○○到庭執行職務。
中    華    民    國    97    年    7    月    10     日
                  刑事第一庭法  官  王美婷
以上正本證明與原本無異。
對於本件判決如有不服，應於收受送達後10日內，向本院提出上
訴書狀，上訴於臺灣高等法院，並按他造當事人之人數附具繕本
。
中    華    民    國    97    年    7    月    10     日
                            書記官  明祖斌
附錄本案論罪科刑法條：
刑法第339條第1項
意圖為自己或第三人不法之所有，以詐術使人將本人或第三人之
物交付者，處5年以下有期徒刑、拘役或科或併科1千元以下罰金
。
臺灣基隆地方法院檢察署檢察官起訴書
                                      97年度偵緝字第18號
    被      告  丙○○  男  52歲（民國○○年○月○日生）
                        住基隆市○○區○○路45號
                        國民身分證統一編號：Ｚ000000000號
上列被告因詐欺等案件，業經偵查終結，認應提起公訴，茲將犯
罪事實及證據並所犯法條敘述如下：
        犯罪事實
一、緣丙○○於民國89年9月間，在基隆市○○區○○路45號2樓
    住處，自任會首籌組民間合會，並邀集甲○○等20人加入會
    員時，預定會期自89年9月25日起至91年6月25日止，每會每
    月應繳交會款新台幣（下同）三萬元，並於每月25日下午2
    時整，在丙○○前開住處投、開標一次，採內標制，由丙○
    ○負責開標及收取會款交付得標會員等事宜。遽丙○○於合
    會成立時，竟意圖為自己不法之所有，以虛列朱巧雲1人為
    會員之方式施用詐術，致使該合會會員表面上含會首合計22
    人。迨合會成立，丙○○先以會首身份取得第1月之合會金
    ，繼而詹國明等5人分別標得第2月至第6月之合會金後，丙
    ○○遂於90年2月23日，承繼前開施用詐術之同一犯意，在
    前揭投、開標地點，利用僅有少數會員到場競標或無人參與
    投標之機會，以朱巧雲名義投標，且以標息四千元標得第7
    月之合會金後，即向未得標會員甲○○等15人，詐稱係朱巧
    雲得標，使其等陷於錯誤，而各自依約將扣除標息後之會款
    二萬六千元交付予丙○○，丙○○遂因此詐得合會金39萬元
    。嗣丙○○於同年12月25日倒會後逃匿無蹤，甲○○等人始
    知受騙。
二、案經被害人甲○○告訴偵辦。
        證據並所犯法條
一、訊據被告丙○○固坦承有於上開時、地，自任會首籌組合會
    ，並於90年2月23日以朱巧雲名義得標後，向甲○○等15名
    活會會員收取會款事實，惟矢口否認有何詐欺取財之犯行，
    辯稱朱巧雲原確實有承諾參與上開合會，惟於該合會成立後
    ，朱巧雲恰巧出國，他一時無法聯絡到朱巧雲，遂幫朱巧雲
    繳交2期會款，後來朱巧雲回國後，便推說有困難不再參加
    ，他始承受其會份，並非虛列朱巧雲之名義而詐標云云。經
    查，朱巧雲於從未承諾被告參與前揭合會之事實，業據證人
    朱巧雲結證在卷，且參諸證人甲○○、陳年明、蔡伯宜、張
    清波、蔡武雄等人於本署檢察官訊問時，均證稱從未見過朱
    巧雲其人等情，顯見丙○○確實未經朱巧雲同意或授權，即
    將其列為合會會員，並以其名義參與投標，得標後並以朱巧
    雲得標為由，向各未得標會員收取會款；復按每個人之信用
    狀況不一，人與人間之信賴程度亦不一致，其他會員在被蒙
    蔽之情形下，誤以為朱巧雲得標而交付會款，終至被告倒會
    並逃匿，不能謂其他會員未受詐術而陷於錯誤交付會款，是
    被告前開所辯顯係卸責之詞，不足採信。此外，復有互助會
    單影本1份在卷可稽，本件事證明確，被告詐欺取財之罪嫌
    應堪認定。
二、核被告所為，係犯刑法第339條第1項之詐欺取財罪嫌。被告
    以一次冒標行為，使數未得標會員陷於錯誤而交付會款，係
    以一行為觸犯數詐欺取財罪嫌，為想像競合犯，請依刑法第
    55條之規定，從一重之詐欺取財罪嫌處斷。至本件合會已得
    標之會員，依其與會首間之契約，無論何人得標，均有按期
    繳交會款之義務，故會首是否偽以他人之名得標，對於已得
    標會員部分，並無施用詐術可言，附此敘明。
三、告訴意旨另以：被告丙○○冒用朱巧雲名義參加上開合會，
    其後並參與投標之行為，應另涉偽造文書罪嫌；以及上開合
    會契約約定，得標會員應於受領會首交付之會款時，同時簽
    發自得標後翌日起至該合會終期屆至前，每月面額三萬元之
    支票交予會首，俾由會首按月將該等支票分別交付次得標者
    ，詎被告收受該等支票後，即據為己有，逃逸無蹤，並未交
    付給次得標者，因認被告亦另涉犯詐欺、侵占及背信罪嫌云
    云。經查：
  （一）偽造文書部分：
        按刑法第215條業務上登載不實罪，係以從事業務之人
        ，明知為不實之事項，而登載於其業務上作成之文書，
        足以生損害於公眾或他人為要件；刑法第216條、第220
        條及第210條之偽造準私文書罪，亦須有準私文書之存
        在為前提。查被告丙○○並非以籌組民間合會擔任會首
        為業，互助會單亦非其業務上作成之文書，是難認被告
        涉有業務上登載不實之罪嫌。另一般合會會員若欲投標
        者，固須書寫標單並註明姓名及標息，但實際上亦有以
        電話通知會首標息而不書寫標單之情事，而本件被告冒
        標合會金之行為，並無任何會員指證被告有使用標單之
        事實，亦未經扣得任何偽造之標單，是無從推論被告有
        偽造標單或行使偽造標單文書之罪嫌。從而，被告此部
        分行為，自難以偽造文書之罪嫌相繩。
  （二）詐欺、侵占及背信部分：
        按刑法第335條之侵占罪，須侵占自己持有他人之物；
        刑法第342條之背信罪，須為他人處理事務而違背其任
        務；刑法第339條第1項之詐欺取財罪，則須行為人自始
        基於不法所有之意圖，以詐術使人將本人或第三人之物
        交付，始均有成立上開各罪之可能。復按民間合會之性
        質，乃會首與會員所訂立之契約，會員與會員間除有特
        約外，並不生債權債務關係，故得標會員簽發上開支票
        交予被告，乃在履行合會契約之義務，並非委任被告為
        其等處理轉交會款之事務，且被告取得該等支票時，該
        等支票即歸被告所有，是縱使被告未將該等支票轉交於
        次得標會員，並非侵占自己持有他人之物，亦非為他人
        處理事務而違背其任務。再者，契約當事人間，未依債
        務本旨履行給付之情形，原因所在多有，自難逕以被告
        債務不履行之狀態，推定其自始即有不法所有之意圖而
        施用詐術。本件被告於90年12月25日倒會前，均於收受
        歷次得標會員所交付之支票後，按期兌領票款，並將現
        金分別依約交付於次得標者，顯見其並非自始即有不法
        所有之意圖而施用詐術。從而，被告此部分行為，尚與
        刑法第339條第1項之詐欺取財罪、刑法第335條第1項之
        侵占罪、刑法第342條第1項之背信罪之構成要件有間。
    然上開部分如果成立犯罪，因與前揭已起訴部分，分別具有
    想像競合與刑法修正前之連續犯關係，均屬裁判上一罪，爰
    均不另為不起訴處分，併此敘明。
四、依刑事訴訟法第251條第1項提起公訴。
            此    致
臺灣基隆地方法院
中    華    民    國    97    年    5     月    23    日
                                檢察官  丁  ○  ○
本件正本證明與原本無異
中    華    民    國    97    年    6     月    3     日
                                書記官  吳  耿  
附錄所犯法條：
中華民國刑法第339條第1項
（普通詐欺罪）
意圖為自己或第三人不法之所有，以詐術使人將本人或第三人之
物交付者，處5年以下有期徒刑、拘役或科或併科1千元以下罰金
。


司法院資訊處製作；財團法人民間司法改革基金會備份。
